臺灣臺北地方法院民事判決　九十年度訴字第六二三八號
　　原　　　告　丁○○○
　　　　　　　　丙○○
　　被　　　告　甲○○
　　　　　　　　乙　○
右當事人間請求返還價金事件，本院判決如左：
    主      文
被告應連帶給付原告丁○○○新台幣柒拾參萬貳仟元，及自民國八十二年十一月十五
日起至清償日止，按年息百分之五計算之利息。
被告應連帶給付原告丙○○新台幣捌拾萬元，及自民國八十二年十一月九日起至清償
日止，按年息百分之五計算之利息。
被告甲○○應分別給付原告丁○○○及丙○○各新臺幣貳萬元，及自民國九十一年二
月二十二日起至清償日止，按年息百分之五計算之利息。
訴訟費用由被告甲○○及乙○連帶負擔七十七分之七十六，餘由被告甲○○負擔。
本判決第一項於原告丁○○○以新台幣貳拾伍萬元為被告甲○○及乙○供擔保，第二
項於原告丙○○以新台幣貳拾柒萬元為被告甲○○及乙○供擔保，第三項於原告丁○○○、丙○○各以新台幣柒仟元為被告甲○○供擔保後，得假執行；被告甲○○及乙○如於假執行程序實施前，以新臺幣柒拾參萬貳仟元為丁○○○預供擔保，就本判決
第一項得免為假執行。被告甲○○及乙○如於假執行程序實施前，以新臺幣捌拾萬元
為丙○○預供擔保，就本判決第二項得免為假執行。被告甲○○如於假執行程序實施
前，各以新臺幣貳萬元為分別為丁○○○、丙○○預供擔保，就本判決第三項得免為
假執行。
    事      實
甲、原告方面：
壹、聲明：
一、先位聲明
（一）被告等應連帶給付原告丁○○○新台幣柒拾參萬貳仟元整，及自民國八十二年
      十一月十五日起至清償日止，按週年利率百分之五計算之利息。
（二）被告等應連帶給付原告丙○○捌拾萬元整，及自民國八十二年十一月九日起至
      清償日止，按週年利率百分之五計算之利息。
（三）被告甲○○應分別給付原告丁○○○及丙○○新台幣貳萬元整，及自起訴狀繕
      本送達之翌日起至清償日止，按週年利率百分之五計算之利息。
二、備位聲明
（一）原告與被告間土地買賣契約書及房屋合建契約書違約金之約定，均核減為零元
      整。
（二）被告等應連帶給付原告丁○○○柒拾參萬貳仟元整，及自起訴狀繕本送達之翌
      日起至清償日止，按週年利率百分之五計算之利息。
（三）被告等應連帶給付原告丙○○捌拾萬元整，及自起訴狀繕本送達之翌日起至清
      償日止，按週年利率百分之五計算之利息。
（四）被告甲○○應分別給付原告丁○○○及丙○○新台幣貳萬元整，及自起訴狀繕
      本送達之翌日起至清償日止，按週年利率百分之五計算之利息。
三、第一、二項之聲明原告等願供擔保，請准宣告假執行。
貳、陳述：
壹、請求所據之事實
一、緣被告甲○○於民國八十一年六月間，以「投資興建者─瑞鴻建設」自地自建之
    名義推出「台北生活家」預售屋之銷售案（參原證一）。同年十月間被告甲○○
    將上開銷售案之名稱改為「龍門一二三」，並於十二月間與共同被告乙○分別和
    原告等就座落於桃園縣龍潭鄉○○○段二六二─九七四地號之Ｂ、Ｄ棟一樓簽訂
    「土地買賣契約書」、「房屋合建契約書」及「工程承攬契約書」（參原證二、
    三）。
二、原告等於締約後均依約如期繳款（參原證二、三之附件一，土地買賣及房屋合建
    付款金額進度表），詎料，被告甲○○竟於八十二年十月間先將系爭建地出售予
    訴外人黃蔡若雲，（參原證四），後復因個人資金週轉不靈而停工，甚且，在已
    無法如期完工之情形下，被告未經原告之同意，擅將係爭「土地買賣契約書」、
    「房屋合建契約書」及「工程承攬契約書」等契約，由訴外人裕萬建設股份有限
    公司（下稱裕萬公司）承擔。
三、裕萬公司於八十三年一月二十二日先函告龍門一二三之所有承購戶上情並要求逕
    向該公司繳款（參原證五），復於同年二月二十日在部分承購戶「見證下」，與
    被告甲○○簽署「讓渡書」（參原證六），並立有「承諾書」乙紙（參原證七）
    ，惟原告自始未同意裕萬公司承擔被告契約上之當事人地位，亦曾發函裕萬公司
    拒絕重新締約之要求（參原證八）。
四、惟裕萬公司趁所有承購戶急於解決此一問題之際，除要求重新締約外並且提高自
    備款二成。原告與部分承購戶對此條件斷難接受，亦復發覺被告等自始即有欺騙
    承購戶之嫌，為維自身之權益，遂於八十三、八十四年三度對被告及張月鳳、黃
    蔡若雲等人提出詐欺告訴。詎料，被告甲○○竟於八十四年間發函片面解約，沒
    收原告已繳之價金並收回係爭土地及建物（參原證九）。
五、原告不甘所給付之價金，在被告等違約變更訂約人名義在先，復於停工後將土地
    出賣予訴外人黃蔡若雲並為所有權之移轉登記，嗣後又任將「系爭土地及房屋所
    有權『放棄』與訴外人裕萬公司」，在兩造權利義務渾沌不清之情形下，最後竟
    遭被告恣意解約沒收，爰依法以本訴狀繕本之送達，作為解除係爭「土地買賣契
    約書」、「房屋合建契約書」及「工程承攬契約」之意思表示，並訴請返還已支
    付之價金、定金。
貳、理由
一、先位聲明部分：
（一）請求權基礎：民法第三百五十三、二百五十九、二百四十九條。
１、被告等對於系爭買賣標的物應負權利瑕疵之擔保責任，原告自得依民法第三百五
　　十三條之規定，依債務不履行之規定，解除契約請求返還價金：按「物之出賣人
　　，負交付其物於買受人，並使其取得該物所有權之義務。」、「出賣人應擔保第
　　三人就買賣之標的物，對於買受人不得主張任何權利。」民法第三百四十八條第
　　一項及第三百四十九條分別定明文。第按「自本約簽訂日起，買賣雙方均不得變
　　更訂約人名義，甲方（即原告）簽約人即日後產權登記名義人。「系爭土地買賣
　　契約書第九條復有約定（參原證二、三）。今被告等於買賣契約成立後，竟違約
　　在先，將系爭建地之所有權移轉登記予訴外人黃蔡若雲（參原證四），嗣後又擅
　　將系爭「土地買賣契約書」、「房屋合建契約書」及「工程承攬契約書」等契約
　　，由訴外人裕萬公司承擔而變更原始起造人，從而使得訴外人黃蔡若雲及裕萬公
　　司就系爭買賣標的物對於原告得主張所有權，故原告自得依民法第三百五十三條
　　之規定，依債務不履行之規定，解除契約請求返還價金。
２、被告等為雙重買賣係「可歸責於其之事由，致給付不能」，原告亦得依民法第二
    百五十六、二百五十九條解除買賣契約請求已受領之給付：
    按「因可歸責於債務人之事由，致給付不能者，債權人得請求損害賠償。」、「
    債權人於有第二百二十六條之情形時，得解除其契約。」民法第二百二十六、二
    百五十六條定有明文。今被告等於買賣契約成立後為雙重買賣，並將所有權轉於
    第三人時，被告依契約所負之「移轉買賣標的物所有權予原告」之義務即屬不能
    給付（參原證十），而此不能給付之情形亦當屬於可歸責於被告之事由，原告自
    得依民法第二百五十六條解除買賣契約，並依第二百五十九條第二款請求返還已
    支付之價金，共計一百五十三萬二千元整（詳參附表一），即自受領時起之利息
    。
３、原告對於系爭之工程承攬契約亦得依民法第二百五十六、二百四十九條解除契約
　　請求加倍返還已支付之定金：
    被告於售屋之時，曾告以該建物挑高四米二，將來可施作夾層以取得較寬廣之使
    用空間，原告遂於訂立「土地買賣契約書」及「房屋合建契約書」之同時，即與
    被告另訂有夾層屋施作之「工程承攬契約書」，雙方並言明：乙方（即被告）應
    於甲方（即原告）交屋日起，正式開工。本工程乙方應於九十個工作天完成（參
　　原證二、三之工程承攬契約書第六條）。然在被告嗣後擅將系爭土地及建物讓與
　　第三人致交付係爭土地建物已不可能之情形下，其於系爭「工程承攬契約書」預
　　定之完工期間已屬不可能，原告自得依民法第二百五十六、二百四十九條解除契
　　約請求加倍返還已支付之定金。
（二）依兩造間所簽訂之「土地買賣契約書」第十條、「房屋合建契約書」第十七條
      ，被告甲○○、乙○對原告丁○○○及丙○○，應負連帶給付之責：
１、按「甲方（即原告等）與本約基地上房屋建人簽立之（房屋預定買賣契約書）之
    約定，雙方同意與本約有不可分之並存關係，故乙方（即被告甲○○）應對本基
    地與甲方所訂之（房屋預定買賣契約書）必須履行之義務『負連帶責任』。」、
    「甲方（即原告等）與乙方（即被告乙○）簽立之土地預定買賣契約書之約定，
    雙方同意與本約有不可分之並存關係，故乙方應對與甲方所訂土地預定買賣契約
    書必須履行之義務『負連帶責任』。」系爭土地買賣契約書第十條、房屋合建契
    約書第十七條（參原證二、三）均有明文約定。
２、查被告甲○○雖曾發函解約，惟其解約並無所據當不生效力。今原告等爰引民法
    第三百五十三、二百五十六條，依債務不履行之規定，解除系爭契約，並依民法
    第二百五十九條第二款請求被告等返還已支付之價金，系爭契約雖已解除，惟就
    當事人間之意思而言，前開系爭契約有關負連帶責任之約定，於契約解除後雙方
    當事人之回復原狀義務仍應繼續作用之，以合於一般之交易觀念並維誠信原則。
    準此以言，被告等當依前開系爭契約之約定，分別連帶給付原告丁○○○新台幣
    七十三萬二千元，原告丙○○新台幣八十萬元（詳參附表二）。
二、備位聲明部分：
（一）本件系爭契約違約金之約定過高且顯屬不公，更與違約金之本旨有違，故應減
　　　至零元：
１、按「約定之違約金過高者，法院得減至相當之數額。」民法第二百五十二條定有
    明文，今雙方當事人雖於係爭土地買賣契約書第八條及房屋合建契約書第十五條
    ，就原告未依付款辦法履行義務時定有違約金條款，然被告於締約後，為圖解決
    其個人之債務糾紛，將系爭土地及建物分別讓與訴外人黃蔡若雲及裕萬公司，以
    免除其所負之債務，已獲有相當之利益，嗣後被告再解約沒收違約金額時，顯遠
    超過其損害額而有失公平。再者，依一般客觀之事實而論，被告自收受原告按期
    交付之價金迄今，倘以年息百分之五計算，則被告八年來亦已獲取將近六十二萬
    元之利益，復參酌本案之情節，倘許被告沒收原告等所交付之一百五十五萬二千
    元，恐與違約金之目的係在擔保債務履行之本旨有違。
２、按「約定之違約金是否過高，應以一般客觀事實、社會經濟情況、當事人所受損
    害及如債務人如期履行，債權人所得享受之一切利益為衡量標準以為酌定之標準
    ，最高法院著有判例可稽（參原證十一）。換言之，在斟酌被告所受之實際損害
    、對於已收取之價金所得享受之利益，及社會經濟因素與原告違約情節之輕重等
    情，綜合加以判斷下，今被告不顧原告已交付價金之多寡及所佔自備額之比例等
    情，將原告已交付之一百五十五萬二千元全數充作違約金，非但有悖於違約金約
    定之目的，更有違誠信原則而顯失公平。為維原告之利益，而期公平之結果，在
    斟酌被告對於已收取之價金所得享受之利益，及社會經濟因素與原告違約情節之
    輕重等情，本案原告之違約金均應酌減至零元，是以，被告等應連帶給付原告丁○○○七十四萬二千元整，原告丙○○八十一萬元整。
（二）請求權基礎：民法第一百七十九條：按「無法律上之原因而受利益，致他人受
      損害者，應返還其利益；雖有法律上之原因，而其後已不存在者，亦同。」民
      法第一百七十九條定有明文。今系爭「土地買賣契約書」及「房屋合建契約書
      」雖經被告解除（原告仍主張解約不合法），並依約沒收原告已繳之全部價款
      ，以作為違約金。惟該違約金之約定，實有悖於違約金約定之目的，更有違誠
      信顯屬不公，因而原告等訴請鈞院核減違約金至零，以維原告之權益，準此，
      被告等沒收原告已給付之價金以權充違約金而受有之利益即無法律上之原因，
      原告自得依不當得利之規定，請求被告等連帶返還所受之利益。
三、對被告答辯之陳述：
（一）本件原告等並非基於侵權行為請求被告賠償其損害：本件原告等乃係因被告甲○○於系爭土地買賣契約書成立後，為雙重買賣將系爭土地售予第三人並為所
      有權移轉登記後陷於「給付不能」之情形，而本於契約當事人之主體地位，主
      張解約請求返還價金，與前訴外人戊○○另案主張侵權行為損害賠償乙案，實
      屬二事。
（二）被告等與訴外人裕萬公司之契約承擔，迄今未得原告等之承認，對原告等自不
      生效力：
１、按「第三人與債務人訂立契約承擔其債務者，非經債權人承認，對債權人，不生
    效力。」民法第三百零一條定有明文。今被告等雖於九十一年四月十六日陳報暨
    準備書狀中自承其「因財務困難，於八十三年二月二十日將『土地』及未完成之
    建物『讓渡』與裕萬建設股份有限公司，裕萬公司並於同日出具承諾書，‧‧‧
    ‧，而該讓渡書經原告等二十一位承購戶簽名『見證』」。
２、惟查被告與黃蔡若雲及黃美玲於八十三年三月二十六日簽署之協議書所示，彼等
    早於八十二年七月二十七日即就系爭房地簽署一份「投資協議」，嗣後被告甲○○因違約未能於約定期間內獲准建築融資，黃蔡若雲方受讓系爭土地並承擔系爭
    房地買賣契約（參原證十二）。
３、再查，原證七之承諾書乃為裕萬公司就系爭房屋完工一事，單方所為之承諾，而
    原證六之讓渡書雖有原告丁○○○之簽名，惟該簽名係為訴外人戊○○（即原告
    丁○○○之配偶）所為，其簽名亦僅是「見證」被告甲○○將系爭房地所有權「
    全部拋棄」予訴外人裕萬公司之行為，並非同意或承認被告與裕萬公司間之契約
    承擔，此觀諸該讓渡書之形式以及裕萬公司日後與其他承購戶另就「承受甲○○
    、區楣之買賣關係」所定之協議書自明（參原證十三），被告一再陳稱「整個過
    程均經過原告等之同意」，顯不足採。
４、準此以言，被告等與訴外人裕萬公司之契約承擔，既然未曾得到原告等之承認，
    對原告等自不生效力。至於系爭房屋是否如期完工、原告是否能因夾層屋之法令
    限制放寬而享有更多利益，實為嗣後之結果論，與本件無涉，亦不能據以脫免被
    告債務不履行之責。
四、原告及被告間為此一預售屋案之糾紛，彼此纏訟數年，暫不論被告甲○○於推案
    之初是否即存有詐騙之意圖，其於預售屋推出之始，先以尚未立案之「瑞鴻建設
    」投資興建為名，標榜「自地自建」對外銷售，嗣後復以公司名稱重複無法聲請
    設立為由，逕以個人名義與原告等三十四戶簽約簽立房地買賣契約。原告等按期
    繳款近一年後，被告竟因個人財務問題，先違約將系爭土地出賣予訴外人黃蔡若
    雲並辦妥移轉登記，隨後再將系爭土地、建物之所有權拋棄，置所有承購戶之利
    益於不顧，八十三年間三月間，被告甚且將系爭房地買賣契約由訴外人裕萬建設
    股份有限公司承擔。今被告臨訟之際，屢以「受原告等住戶之逼迫方退出」、「
    原告等亦有簽名同意」置辯，甚且以「房屋完工後原告為何不辦理交屋」、「只
    要原告先辦交屋再出售損失便不會這麼大」等語提出質疑，然協調會中幾乎為被
    告甲○○與張月鳳間債務紛爭之爭執，其退出、拋棄亦非原告等之逼迫（參原證
    十七），系爭房屋完工與否、房地產是否景氣均為事後之結果論，原告等經濟情
    況本非豐裕，跟本無法像部分承購戶一樣負擔裕萬公司所提高之二成自備款，其
    又如何與裕萬公司重新締約？更何況原告根本無義務必須承認渠等間之契約承擔
    ！渠等間之債務糾葛，原告等何其無辜必須牽扯在內？為此懇請鈞院鑒核，賜判
    如訴之聲明，以彰法治，並維權益，是禱！
五、被告解約並不適法，自不生解除之效力：
（一）原告未依約定給付價金，實不可歸責於原告，其當不負遲延之責：按「因不可
      歸責於債務人之事由，致未為給付者，債務人不負遲延責任。」民法第二百三
      十條定有明文。今原告之所以未依約定給付價金，實係因被告甲○○先將系爭
      土地出賣予訴外人黃蔡若雲（參原證四），後竟違約擅將系爭土地建物一併「
      放棄」予訴外人裕萬公司，而原告復受裕萬公司兩度發函通知上開「權利讓與
      」之情事，並要求原告逕向其繳款勿將款項交予被告甲○○，在被告與訴外人
      裕萬公司及黃蔡若雲間之紛爭懸而未決之際，工地因而停工之情形下，原告未
      依定將價金給付被告，實有不可歸責之事由，依法自不負遲延之責。
（二）被告空言「依法解除雙方買賣契約」而未具體表明解除權所由之法律依據，難
      認其解除為適法：
 １、按「債務人給付遲延者，債權人得請求其賠償因遲延而生之損害」、「遲延後
     之給付，於債權人無利益者，債權人得拒絕其給付，並得請求賠償因不履行而
     生之損害」民法第二百三十一條第一項、第二百三十二條分別定有明文。
 ２、今縱或原告應負遲延之責，惟給付遲延之法律效果並不當然等同於賦予被告一
     「契約解除權」，而得據以解除契約。被告等僅空言「依法解除雙方之買賣契
     約」，迄今仍未具體表明其解除之法律依據何在，其解約是否適法，甚有疑問
     。
（三）退萬步言，被告甲○○解除契約亦不合於系爭「房屋合建契約」及「土地買賣
      契約」約定之要件，其亦無權解除被告乙○與原告等間之「房屋合建契約」：
１、按系爭「房屋合建契約」第十五條及「土地買賣契約」第八條之約定，原告未按
    契約付款辦法之約定履行義務時，願按應繳金額每日千分之一計算加付滯納金，
    其日期自被告「寄發繳款通知書第七日」起算，並應於補繳其應付價款之同時付
    予被告，如「逾期二十日經被告催告及未繳清時，即視為原告違約，被告得不經
    通知即解除本契約。
２、今暫不論被告主張「依法解除」之依據何在，按兩造契約之約定，原告未按期交
    付價金時，必待被告「寄發繳款通知書第七日起」，方負遲延責任，在逾期二十
    日後，必待被告「催告」且原告未繳清時，被告方得解除契約。
３、然查，訴外人裕萬公司承擔被告之契約上一切權利義務後，曾於八十三年十一月
    二十八日由陳文雄律師代其發函，要求原告等重新與裕萬公司簽約，違者裕萬公
    司得自由處分或出售該房地（參原證十五）。惟翌年一月二十八日，陳文雄律師
    復代被告甲○○函知原告等，要求原告等於八十四年二月十一日前至裕萬公司繳
    款（參原證十六），並於同年二月二十八日發函表明解約（參原證九）。
４、今依兩造間契約之約定，被告等自始即未寄發約定之「繳款通知書」予原告，原
    告遲延責任自無從發生，被告等又有何權利可主張「解約」？縱或以原證十六之
    存證信函認作「繳款通知書」，其未再經催告，亦不生當然解除之效果，被告如
    何再發函主張解約？甚且，被告甲○○又有何權利將原告與共同被告乙○間之契
    約解除？是以，其解約自不適法！
二、被告締約後為雙重買賣，自屬「嗣後給付不能」，原告主張解約非無所據：
（一）按「因可歸責於債務人之事由，致給付不能者，債權人得請求損害賠償。」、
      「債權人於有第二百二十六條之情形時，得解除其契約。」民法第二百二十
      六、二百五十六條定有明文。
（二）今被告等於買賣契約成立後為雙重買賣，並將所有權轉於第三人時，被告依契
      約所負之「移轉買賣標的物所有權予原告」之義務即屬不能給付，此種給付不
      能之態樣，雖屬主觀不能，惟參原證十之判例意旨及學說見解（參原證十八）
      ，仍無礙於債權人依給付不能之規定行使權利，而此不能給付之情形亦當屬於
      可歸責於被告之事由，原告自得依民法第二百五十六條解除買賣契約。原告一
      介平民，購屋僅為自住奈何多生波折，兩造間為此紛爭纏訟近十年，法律關係
      難扯難分懸而未決亦近十年，此間受益者何人？不言自明！為此懇請鈞院鑒核
      ，迅賜判如訴之聲明，以彰法治，並維權益，是禱！
參、提出下列證據：
原證一：台灣高等法院八十六年上訴字第三九二七號判決。
原證二：龍門一二三Ｂ棟一樓，郭夏金枝「土地買賣契約書」、「房屋合建契約書」
        及「工程承攬契約書」。
原證三：龍門一二三Ｄ棟一樓，丙○○「土地買賣契約書」、「房屋合建契約書」及
        「工程承攬契約書」。
原證四：台灣省桃園縣土地登記簿龍潭鄉○○○段二六二─九七四號所有權部第六頁
        影本。
原證五：八十一三年一月二十二日，新店十一支局第十八號存證信函影本。
原證六：被告甲○○八十三年二月二十日讓渡書影本。
原證七：裕萬公司八十三年二月二十日承諾書影本。
原證八：訴外人戊○○爰請喬宗寰律師代原告函覆裕萬公司存證信函影本。
原證九：甲○○解除契約之存證信函影本。
原證十：最高法院三十年上字第一二五三號判例。
原證十一：最高法院四十九年台上字第八０七號判例。
原證十二：被告與黃蔡若雲及黃美玲於八十三年三月二十六日簽署之協議書影本。
原證十三：裕萬公司與黃蔡若雲及黃美玲於八十三年五月十三日，與承購戶之一童清
          維所簽署之協議書影本。
原證十四：八十三年一月三十一日新店十一支局第五三號存證信函。
原證十五：八十三年十一月二十八日桃園十二支局第七七三號存證信函。
原證十六：八十四年一月二十八日桃園十二支局第七一號存證信函。
原證十七：八十三年二月份住戶會議錄音記錄。
原證十八：黃茂榮著契約各論二七四頁。
乙、被告方面：
壹、聲明：原告之訴及假執行之聲請均駁回，如受不利益判決願供擔保請求為免予假
    執行之宣告。
貳、陳述：
一、先位聲明部分：
（一）本件中雙方簽訂之「房屋合建契約書」，其性質係屬房屋買賣契約，此從契約
      內容及雙方之真意即可知，合先說明。
（二）原告主張被告不履行民法第三百四十八條第一項、第三百四十九條所定之出賣
      人義務，依民法第三百五十三條債務不履行之規定解除契約請求被告返還價金
      。惟查：被告雖然將整個興建案及土地轉給第三人裕萬公司承接續建，但裕萬
      公司已承諾仍按設計圖起造施工，完成交屋予原承購戶（見原證七），因此，
      原告將來取得買賣標的物之權利，未受影響，故被告並未違反出賣人之義務。
      原告此項主張為無理由。
（三）原告主張被告雙重買賣已屬不能給付，此不能給付之情形，當屬可歸責被告事
      由，依民法第二百二十六條、二百五十六條解除買賣契約，請求返還已付價金
      及其利息。惟查：不能給付之意義，係指依社會通常觀念，認為不能依債務本
      旨實理之意，若由第三人代為給付而符合債務本旨之實現者，即非屬不能給付
      ，被告雖將土地及興建案轉給裕萬公司承接，然裕萬公司既已承諾仍按設計圖
      起造施工完成交屋予承購戶，即屬代被告給付，且裕萬公司亦確有施工完成，
      並無不能給付買賣標的物之情事。另裕萬公司承接被告之土地及興建案，亦一
      併承諾承受被告交屋予原承購戶之債務，此與雙重買賣之情截然不同，是原告
      此項主張亦無理由。
（四）原告既主張裕萬公司承接興建後要求渠等換訂新約，伊等予以拒絕，則原告與
      被告間原來之買賣契約仍屬有效存在，嗣後當裕萬公司施工完成，被告於八十
      四年一月二十八日委請陳文雄律師發函催告原告繳款及辦理交屋事宜（被證九
      ），然原告均置之不理，被告不得已遂依法解除雙方買賣契約（見原證九），
      故被告解除雙方買賣契約業經被告合法解除，雙方買賣契約已不存在，茲原告
      再主張解除買賣契約，應屬無據。何況原告目前主張解除雙方買賣契約之事由
      ，亦乏依據（如前述）。
（五）雙方之買賣契約，係因原告拒絕履行繳款義務，而經被告合法解除，致從屬於
      買賣契約之工程承攬合約，被告亦無法履行，然此乃可歸責任原告之事由，依
      民法第二百四十九條第二款規定，原告自不得請求返還已付之定金。
（六）土地買賣契約第十條及房屋合建契約書第十七條固約定被告二人就履行義務應
      負連帶責任，但此約定係指履行契約應負連帶責任而已，若因解除契約負回復
      原狀責任，則非屬履行契約之範圍，無須負連帶責任。
（七）綜前所述，原告先位聲明之請求，顯無理由，應予駁回。
二、後位聲明部分：
（一）被告將整個工地轉讓給裕萬公司後，原告雖不予承認，亦未與裕萬公司重新締
      約，但其原買賣契約並未失效，此時裕萬公司對原告而言，係為被告完成買賣
      契約之履行，屬被告之輔助人，因此被告並無債務不履行之情，然原告卻不依
      原買賣契約履行付款及交屋之約定，即屬違約，自應負違約責任。
（二）依土地買賣契約書第八條及房屋合建契約書第十五條約定，可知原告經被告催
      告繳款，逾期不繳者，即屬違約，被告得不經通知即解除契約的，原告已繳之
      價款應無條件同意由被告沒收，作為違約賠償金，茲因原告拒不繳款及辦理交
      屋而違約，經被告依約解除契約，沒收已繳價款作為違約賠償金，與法並無不
      合。
（三）民法第二百五十二條固規定「約定之違約金過高者，法院得減至相當金額」，
      但一般購屋者於訂購房子後，售屋者即不得另外出售予他人，因若經解約，售
      屋者必須另外委由仲介公司出售房子，依國內仲介房屋之習慣行情，售屋者應
      負擔房價百分之四的費用及遇房價跌時，又必須另負擔跌價之損失，本件原告
      所以拒不付款及交屋，係因房價正下滑之故，因此被告沒收原告已付之價金，
      作為違約賠償金乃屬相當，並未過高。
（四）綜上所述，原告後位聲明之請求亦無理由。
三、被告將整個興建案及土地讓與訴外人裕萬公司承接，由裕萬公司承諾按原設計圖
    起造施工，完成交屋予承購戶，且在完工取得使用執照後，被告亦曾於八十四年
    一月二十八日委託陳文雄律師通知原告辦理交屋，則原告購買之房屋並無給付不
    能之情，被告也非不履行出賣人義務，則原告主張依民法第二百五十六條、第二
    百五十九條、第三百五十三條規定解除買賣契約，請求返還已付價金，均屬無據
    。
四、原告以違約金過高為由，備位聲明請求確認違約金減為零元及請求被告返還已沒
    收之違約金︵即已付之價金︶，然關於本件違約金之訴訟，必須被告解除買賣契
    約係合法為前提，始有違約金是否過高而請求法院核減及要求返還之問題存在，
    茲原告既不同意被告解除契約為合法，即表示雙方契約仍存在，其已付之價金被
    不能將之沒收作為違約金，然其卻又主張被告須返還沒收之違約金，豈非自相矛
    盾。
參、提出下列證據為證：
被證一：桃園地檢署八十三年偵字第一０一三七號、八七四三號不起訴處分書。
被證二：台灣高等法院檢察署八十四年議字第二一九七號處分書駁回再議確定。
被證三：台灣高等法院八十九年度上更一字第五七號刑事判決。
被證四：最高法院八十九年度台上字第四六號刑事判決。
被證五：最高法院九十年度台上字第四五七二號刑事判決。
被證六：台灣高等法院八十九年度上字第一０三二號民事判決。
被證七：讓渡書。
被證八：承諾書。
被證九：陳文雄律師八十四年一月二十八日律師函影本一件。
    理      由
甲、得心證之理由：
一、原告起訴主張被告甲○○與乙○於民國八十一年十二月七日、十二月二十一日以
    「龍門一二三」銷售案名，與原告丙○○、丁○○○就座落於桃園縣龍潭鄉○○○段二六二─九七四地號土地（下稱系爭土地）及其上所預定建築之Ｄ棟一樓（
    丙○○部分）、Ｂ棟一樓（丁○○○部分）分別簽訂土地買賣契約書（出賣人均
    為甲○○）、房屋合建契約書（出賣人均為乙○）（本件房屋合建契約依其契約
    所載為買方及賣方，且兩造並不爭執此為買賣契約，以下稱系爭土地及房屋買賣
    契約）及分別就前開建物之夾層施工部分訂立工程承攬契約書（以下稱系爭工程
    承攬契約），原告丙○○並已交付被告甲○○土地價款新臺幣（下同）五十六萬
    元、承攬工程定金一萬元，給付被告乙○房屋價款二十四萬元；原告丁○○○則
    已交付被告甲○○土地價款五十一萬二千元、承攬工程定金一萬元，給付被告乙○房屋價款二十二萬元。詎被告甲○○竟於八十二年十月間先將系爭土地出售予
    訴外人黃蔡若雲，並未經原告之同意，擅將系爭土地及房屋買賣契約書及工程承
    攬契約，由訴外人裕萬建設股份有限公司（下稱裕萬建設公司）承擔，爰依法以
    本訴狀繕本之送達，作為解除系爭土地及房屋買賣契約及工程承攬契約之意思表
    示，並訴請返還已支付之價金、定金等語。被告則以其雖將興建案及土地轉給第
    三人裕萬建設公司承接續建，但裕萬建設公司已承諾仍按設計圖起造施工，完成
    交屋予原承購戶，並無不能給付買賣標的物之情事。被告於八十四年一月二十八
    日發函催告原告繳款及辦理交屋事宜，然原告均置之不理，被告不得已遂依法解
    除雙方買賣契約，故被告解除雙方買賣契約業經被告合法解除，原告再主張解除
    買賣契約，應屬無據，又因此致從屬於買賣契約之工程承攬合約，被告亦無法履
    行，此乃可歸責任原告之事由，原告自不得請求返還已付之定金等語置辯。
二、原告主張被告甲○○、乙○於八十一年十二月七日、二十一日，分別和原告丙○○及丁○○○簽訂系爭土地及房屋買賣契約以及工程承攬契約，原告丙○○並已
    交付被告甲○○土地價款五十六萬元、承攬工程定金一萬元，給付被告乙○房屋
    價款二十四萬元；原告丁○○○則已交付被告甲○○土地價款五十一萬二千元、
    承攬工程定金一萬元，給付被告乙○房屋價款二十二萬元。嗣被告甲○○於八十
    二年十月間將系爭建地出售予訴外人黃蔡若雲，建物起造人名義變更，並將系爭
    土地及房屋買賣契約書及工程承攬契約，由訴外人裕萬建設公司承擔等情，已據
    其提出與所述相符之系爭土地及房屋買賣契約書及工程承攬契約書、桃園縣龍潭
    鄉○○○段二六二─九七四地號所有權部第六頁、被告甲○○八十三年二月二十
    日讓渡書、裕萬建設公司八十三年二月二十日承諾書各一件為證，且為被告所不
    爭執，此部分之事應堪認定。
三、原告以前揭事實主張被告等為雙重買賣，係可歸責於被告之事由致給付不能，爰
    依民法第二百五十六條、第二百五十九條解除買賣契約，並請求被告返還已受領
    之給付以及爰引民法第三百五十三條、第二百五十六條債務不履行之規定解除系
    爭土地及房屋買賣契約，並依民法第二百五十九條第二款請求被告連帶返還已支
    付之價金等語，被告則以其已將整個興建案及土地轉給第三人裕萬建設公司承接
    續建，裕萬建設公司承諾仍按設計圖起造施工，完成交屋予原承購戶，並無不能
    給付買賣標的物之情事，且被告於八十四年一月二十八日發函催告原告繳款及辦
    理交屋事宜，然原告均置之不理，被告不得已遂依法解除雙方買賣契約，買賣契
    約既經被告合法解除，原告再主張解除買賣契約應屬無據，原告自不得請求返還
    已付之定金等語置辯。茲就前述爭點分述如下：
（一）按第三人與債務人訂立契約承擔其債務者，非經債權人承認，對於債權人不生
      效力。民法第三百零一條定有明文。經查，被告甲○○於八十三年二月二十日
      立讓渡書將龍門一二三工地即龍潭鄉○○○段二六二之九七四號土地所有權及
      房屋所有權全部放棄予裕萬建設公司，並由裕萬建設公司立承諾書表明由其承
      建，一切按設計藍圖起造施工完成交屋予原承購戶等情，為兩造所不爭執，惟
      此項債務承擔，僅為連帶債務人中之一人被告甲○○（被告乙○並未與裕萬建
      設公司訂債務承擔契約）與裕萬建設公司之約定，既未得到原告承認，則此項
      免責之債務承擔，對於原告等不生效力，原告等仍得依系爭土地及房屋買賣契
      約，向被告請求給付。
（二）復按給付之障礙雖可得除去而未除去前，給付仍屬不能，例如買受人依買賣契
      約請求出賣人將第三人所有之物移轉或交付與買受人，自屬給付不能。依社會
      通常觀念，如屬給付不能，即不問該給付不能之為主觀或客觀原因而異其效果
      ，故民法第二百二十六條所定給付之情形，應不限於客觀上給付不能，因之債
      權人依民法第二百五十六條規定，以債務人之給付有同法第二百二十六條之情
      形而解除契約時，亦不以客觀上給付不能為限。又所謂給付不能，係指依社會
      通常觀念，其給付已屬不能者而言。合建契約約定由某甲提供其所有土地，以
      及另承購他訴外人所有之土地，由某乙興建五層樓房屋二棟，完成後各分取一
      棟。如某甲土地已出售與他人所有，則在法律上，某乙已無法強制某甲實現債
      務本旨，依社會通常觀念，已屬給付不能。至某甲謂土地所有人可隨時提供該
      土地合建云云，亦屬將來如何除去不能之問題。此有最高法院八十五年度台上
      字第一三八九號以及八十四年度台上字第二四八四號判決可資參照。被告甲○○與乙○於八十一年十二月七日、十二月二十一日與原告丙○○、丁○○○分
      別簽訂系爭土地及房屋買賣契約與系爭工程承攬契約後，被告甲○○於八十三
      年二月二十日未經原告等之同意，與裕萬建設公司訂立讓渡書，將系爭建地土
      地所有權及房屋所有權全部放棄予裕萬建設公司，並於八十二年十一月五日以
      買賣為原因將系爭土地移轉登記為第三人黃蔡若雲所有，以及將建物起造人名
      義變更。依社會通常觀念，系爭土地及房屋之給付已屬不能（嗣後主觀給付不
      能），且此給付不能係基於可歸責於被告之事由。
（三）被告雖辯稱其已將整個興建案及土地轉給第三人裕萬建設公司承接續建，裕萬
      建設公司承諾仍按設計圖起造施工，完成交屋予原承購戶，並無不能給付買賣
      標的物之情事云云。惟查，裕萬建設公司與被告甲○○所簽訂之讓渡書及承諾
      書，僅為其二人間內部之約定，對原告不生效力，已如前所述，且依裕萬建設
      公司於簽訂前開承諾書後之八十三年十一月二十八日寄發予原告之存證信函內
      載：「函催該七人（包含原告二人）速至本公司簽訂新約，否則本公司有權做
      任何處分等語。」，對照以前開承諾書中「另於與承購戶重新訂立契約於一個
      月內完成簽約手續」之記載以及裕萬建設公司與第三人黃美玲、黃蔡若雲所簽
      訂之協議書上：「甲方（即裕萬建設公司）同意俟甲、乙（黃美玲及黃蔡若雲
      ）雙方就履約事宜另訂契約後，承受甲○○、乙○與乙方間之買賣關係。」可
      知，案外人裕萬建設公司係要求原告等與其另訂新土地及房屋買賣契約，裕萬
      建設公司施工並交屋予原承購戶，乃為履行其本身與原承購戶另行訂約之法律
      義務，並非單純為被告交屋予原告，自不能以裕萬建設公司之交屋視為被告之
      交屋。
（四）至於被告辯稱其已於八十四年一月二十八日發函催告原告繳款及辦理交屋事宜
      ，並於原告置之不理後，依法解除雙方買賣契約，故被告解除雙方買賣契約業
      經被告合法解除，原告不得再主張解除買賣契約云云。因被告已將系爭建地移
      轉登記為黃蔡若雲所有，建物起造人亦已變更他人名義，其債務履行已屬不能
      ，且裕萬建設公司並無為被告交屋之意思，已如前述，則被告甲○○雖於八十
      四年一月二十八日函催原告「於八十四年二月十一日至裕萬建設公司負責人張
      月鳳處協商繳款、交屋之事，逾期未前往洽商，視同放棄承買權利，已繳價款
      則依約沒收。」並非依債之本旨提出交付，不生催告之效力，原告縱未依其催
      告辦理，被告亦無解除契約之權利，被告此部分所辯，諉無足採。
（五）前開給付不能之事由係因可歸責於被告等之事由所致，原告丁○○○、丙○○
      ，自得依民法第二百二十六條第一項、第二百五十六條、第二百五十九條分別
      對被告甲○○解除系爭土地買賣契約，對被告乙○解除系爭房屋買賣契約，並
      請求被告甲○○及乙○返還其等已受領之給付。另依據系爭土地買賣契約書第
      十條約定：「甲方（即原告等）與本約基地上房屋建人簽立之房屋預定買賣契
      約書之約定，雙方同意與本約有不可分之並存關係，故乙方（即被告甲○○）
      應對本基地與甲方所訂之房屋預定買賣契約書必須履行之義務負連帶責任。」
      以及系爭房屋買賣契約書第十七條約定：「甲方（即原告等）與乙方（即被告
      乙○）簽立之土地預定買賣契約書之約定，雙方同意與本約有不可分之並存關
      係，故乙方應對與甲方所訂土地預定買賣契約書必須履行之義務負連帶責任。
      」基於前項約定，被告甲○○及乙○，對系爭房屋及土地買賣契約上之義務，
      明示負連帶清償責任，而此項連帶責任，亦及於解除契約後之回復原狀義務，
      故原告丁○○○、丙○○主張被告甲○○及乙○應就前開返還價金之債務負連
      帶清償責任，自屬有據。
四、被告甲○○分別於八十一年十二月二十一日、同月七日與原告丁○○○、丙○○
    所訂定之夾層工程承攬契約，依該契約第六條約定：「乙方（即被告）應於甲方
    （即原告）交屋日起，正式開工。本工程乙方應於九十個工作天完成。」，故此
    項工程承攬契約之給付與系爭土地及房屋之給付屬不可分，而被告對於系爭房屋
    及土地既已陷於給付不能已如前述，此部分之承攬工程亦屬可歸責於被告甲○○
    之原因致不能履行，原告請求依民法第二百四十九條規定，請求被告加倍返還已
    支付之定金，亦屬有據。
五、綜上所述，原告依民法第二百二十六條第一項、第二百五十六條、第二百五十九
    條之規定，請求被告應連帶給付原告丁○○○七十三萬二千元，連帶給付原告丙○○八十萬元及分別自民國八十二年十一月十五日及同月九日起，均至清償日止
    ，按年息百分之五計算之利息。並請求被告甲○○應分別給付原告丁○○○及丙○○各二萬元，及自起訴狀繕本送達被告甲○○之翌日（九十一年二月二十二日
    ）起至清償日止，按年息百分之五計算之利息，為有理由，均應予准許。
六、原告先位之訴既經准許，其備位之訴即毋庸審酌，附此敘明。
乙、假執行之宣告：
    原告及被告陳明願供擔保為假執行及免予假執行之宣告，核無不合，爰分別酌定
    相當擔保金額准許之。
丙、結論：原告之訴為有理由，依民事訴訟法第七十八條、第八十五條第一項、第二
    項，第三百九十條第二項以及第三百九十二條判決如主文。
中　　　華　　　民　　　國　　九十一　　年　　　十　　　月　　九  　　日
                                            民事第五庭法      官　張松鈞
右為正本係照原本作成。
如對本判決上訴，須於判決送達後廿日內向本院提出上訴狀。
中　　　華　　　民　　　國　　九十一　　年　　　十　　　月　　九    　　日
　　　　　　　　　　　　　　　　　　　　　　　　　　　法院書記官　黃媚鵑
